【裁判字號】    90,訴,6
【裁判日期】    900430
【裁判案由】    偽造文書等
【裁判全文】
臺灣花蓮地方法院刑事判決                              九十年度訴字第六號
    公  訴  人  臺灣花蓮地方法院檢察署檢察官
    被      告  丙○○
    選任辯護人  黃健弘
右被告因偽造文書等案件，經檢察官提起公訴（八十九年度偵字第三二一０號），本
院判決如左：
    主  文
丙○○以意圖為自己不法之所有而侵占因公益所持有之物，處有期徒刑壹年陸月。
    事  實
一、丙○○於民國（下同）八十八年一月至十二月間，擔任花蓮縣吉安鄉吉安巡守隊
    （未經立案）隊長一職，負責該鄉所屬吉安社區治安巡守、守望相助等公益事務
    ，為從事公益事務之人。緣花蓮縣警察局於八十八年八月間因有多輛汰換警用汽
    車可供花蓮縣境內所屬各巡守隊撥用，丙○○乃以吉安巡守隊名義檢具相關資料
    向花蓮縣警察局申請，經花蓮縣警察局核准撥交車號Ｕ七－三四八九號自用小客
    車（福特天王星，引擎號碼：Ｎ0000000Ｅ號）與Ｕ七－三四九七號吉普
    車（克萊斯勒旅行車，引擎號碼：ＩＪ四Ｆ二八Ｐ三Ｎ一六００七號）各一部供
    吉安巡守隊每日巡守之用。惟因吉安巡守隊並未經立案許可，且無法提出國稅局
    統一編號證明文件藉以辦理上述二部汽車過戶事宜，丙○○乃商得業已立案且能
    提出國稅局統一編號證明文件之花蓮縣吉安鄉福興社區發展協會（以下簡稱：福
    興社區發展協會）理事長乙○○同意，願將上述二部汽車暫時過戶於福興社區發
    展協會名下，並借得福興社區發展協會關防章於八十八年十月二十二日辦理上述
    二部汽車過戶登記之用。嗣於上揭二部汽車過戶後，便由吉安巡守隊幹事戊○○
    前往花蓮縣警察局領車，其中車號Ｕ七－三四八九號自用小客車交由吉安巡守隊
    使用，另一部車號Ｕ七－三四九七號吉普車則由丙○○私自使用。詎料丙○○竟
    基於為自己不法所有之意圖，利用前揭借得福興社區發展協會關防章之時，於八
    十八年十二月八日，在吉安巡守隊內盜用福興社區發展協會關防章，製作不實之
    汽車過戶申請登記書為偽造私文書之行為，進而持向交通部公路局台北區監理所
    花蓮監理站（以下簡稱：花蓮監理站）以行使，辦理福興社區發展協會將上揭車
    號Ｕ七－三四九七號汽車過戶與丙○○之過戶程序，花蓮監理站之承辦人員並因
    此陷於錯誤，將上開汽車登載為車主丙○○，足生損害於福興社區發展協會之權
    益及監理機關對於車籍管理之正確性，而侵占其因公益所持有之上揭車號Ｕ七－
    三四九七號汽車。丙○○隨後更於八十八年十二月九日即將上述車號Ｕ七－三四
    九七號汽車以新台幣（下同）十四萬元轉賣與不知情之許銀祥（登記名義人為簡
    伯倫）而自肥。嗣於八十九年一月一日丙○○卸任吉安巡守隊隊長一職時，亦未
    將此部汽車所價賣之款項作為新舊任隊長交接之移交事項，迨於八十九年四月間
    ，因花蓮縣警察局吉安分局至吉安巡守隊視查時，新任隊長甲○○得知原來吉安
    巡守隊另有一部撥用汽車（即車號Ｕ七－三四九七號汽車）未經移交，經調查後
    始查獲本案。
二、案經花蓮縣警察局吉安分局報請台灣花蓮地方法院檢察署檢察官偵查起訴。
    理  由
一、訊據被告丙○○固坦承有將上述車號Ｕ七－三四九七號汽車從福興社區發展協會
    過戶至自己名下，嗣後另以十四萬元之價格轉賣與許銀祥（過戶登記在簡伯倫名
    下）之事實，惟辯稱：伊並沒有偽造文書，也沒有因公益侵占之犯行，因福興社
    區發展協會理事長乙○○早就要求將上揭汽車過戶還吉安巡守隊名義，祇因吉安
    巡守隊無法辦理上述汽車過戶事宜，就暫時先把該部吉普車過戶在自己名下，而
    該份過戶申請書之福興社區發展協會關防章乃該協會幹事辛○○所蓋，並非伊所
    盜用，且伊將該吉普車出賣所得之十四萬元，均係用於吉安巡守隊先前所欠服裝
    與設備費用上，並沒有侵占該筆款項等語。其選任辯護人為其辯護稱：被告丙○○因係受乙○○要求速將上述吉普車從福興社區發展協會名義過戶回吉安巡守隊
    ，因吉安巡守隊無法登記為所有權人，被告乃先將該吉普車登記為自己名下，該
    汽車過戶申請登記書之關防章係福興社區發展協會總幹事辛○○親自為之，並非
    被告所盜用。另該部吉普車係經過吉安巡守隊召開幹部會議，同意出售，被告並
    未參加該次會議，而係由戊○○告知，至於所賣得之款項，均用以支付吉安巡守
    隊所積欠廠商之款項，被告並無因公益侵占之行為等語。經查：
（一）、上述車號Ｕ七－三四九七號吉普車乃係花蓮縣警察局汰換車輛撥交與吉安巡
        守隊使用之事實，有花蓮縣警察局汰換警用汽車捐贈巡守隊一覽表、通報、
        花蓮縣政府八十九年三月九日（八九）府警保字第０一九三五一號函（以上
        均為影本）附卷可稽，而上述吉普車先於八十八年十月二十二日由花蓮縣警
        察局過戶登記與福興社區發展協會，再由福興社區發展協會於八十八年十二
        月八日過戶登記與被告丙○○，嗣後更由被告丙○○於八十八年十二月九日
        再過戶與簡伯倫之事實，亦有汽車新領牌照登記書、汽車過戶登記申請書共
        四份（均為影本）在卷足憑，且為被告所自承，並經證人許銀祥證述在卷。
（二）、雖被告丙○○辯稱該汽車過戶登記申請書上福興社區發展協會之關防章係該
        協會總幹事辛○○所蓋交與伊，並非盜用等語，惟訊據該協會理事長乙○○
        則證稱「‧‧‧‧‧‧，我只有在借我們協會名義給被告辦理警察局撥交車
        輛登記時借他一次印章使用，隔了二天之後還回來，就沒有再借過被告這個
        關防章使用了」、「（問：為何會有警訊卷第四十二頁過戶登記申請書之關
        防章？）答：這個關防章是我們協會的沒有錯，有可能是他辦理過戶時就直
        接先蓋二份，但我們確實沒有再借他關防章去辦理這一次過戶登記手續」、
        「（問：你有無要求被告將這部吉普車過戶在他名義之下？）答：我並沒有
        要求要把這部車過戶到他名義下，我是跟他講車子要過戶在他們巡守隊或派
        出所名義下」、「對於被告這樣的處理方式我不能認同，我認為（這部吉普
        車）不能夠登記在他個人名義下，應該登記在巡守隊或派出所名義下，我認
        為該印文是盜蓋的」等語（見本院九十年三月二十七日審判筆錄）；另證人
        辛○○於本院審理時亦結證稱「福興發展協會的關防章是在理事長那裡，因
        為被告向我們協會借名登記，所以我就去理事長那裡拿章交給被告，給他蓋
        辦理過戶，我第二天才去拿回來還理事長」、「（問：為何會有警訊卷第四
        十二頁之過戶登記申請書？）答：這個我就不知道，我只有拿那一次印章給
        他蓋，我並沒有拿第二次印章給他蓋這一份過戶登記申請書，這份怎麼來的
        我就不知道了，我給他蓋用的這一次是因為巡守隊借用我們福興發展協會名
        義登記，由縣警局過戶給協會這一次，並不是由協會再過戶給被告那一次」
        等語（見本院九十年四月十日審判筆錄），由上揭證人乙○○、辛○○之證
        詞可知該協會僅同意讓花蓮縣警察局所撥交之汽車登記名義為吉安社區發展
        協會，雖乙○○有要求被告再將上述汽車名義過戶回吉安巡守隊或（吉安）
        派出所，但不同意過戶至被告個人名下，且該協會僅提供關防章讓被告蓋用
        一次（即由花蓮縣警察局過戶至福興社區發展協會名下），並未再借用關防
        章讓被告將上述車號Ｕ七－三四九七號吉普車由福興社區發展協會過戶至被
        告名義之下，故被告所辯警訊卷第四十二頁之過戶登記申請書上該協會關防
        章並非伊所盜用而偽造私文書等語，顯屬事後飾卸之詞，不足採信。
（三）、第查，被告自領回上述車號Ｕ七－三四九七號吉普車後即由其私自使用，並
        未提供吉安巡守隊供公益使用之事實，亦據證人戊○○迭於警訊及本院審理
        時結證稱「‧‧‧‧‧‧，丙○○申請後才告訴我們，他向警察局申請兩部
        車輛，一部吉普車、另一部小客車及二部機車，所申請的車輛，現有一部車
        號Ｕ七－三四八九號自用小客車及二部機車由本巡守隊保管使用中，另外一
        部吉普車由丙○○保管使用，當初領取車輛時，丙○○說他要自己保管這部
        吉普車」、「丙○○是於我領取車輛前告訴我，先將這部吉普車領回驗車，
        驗車後才將吉普車駛回丙○○家中由他私人保管」等語（見警訊卷第二十六
        、二十七頁）；另證人甲○○於本院審理時亦結證稱「（你為何知道被告侵
        占這部吉普車？）答：是吉安分局在八十九年四、五月份時來察視隊上查詢
        巡邏車時，我才知道原來吉安分局另外撥用一部吉普車給隊上使用，這部吉
        普車在當時沒有交接給我。後來是警察局調查時發現是先過戶被告名下再轉
        賣給他人」等語（見本院九十年三月七日審判筆錄）；況被告於警訊時亦自
        承「在巡守隊開會後，其他幹部不要吉普車，所以我才私下將車輛（吉普車
        ）承攬下來保管」等語（見警訊卷第八頁），顯見上述車號Ｕ七－三四九七
        號吉普車自吉安巡守隊領回後即由被告丙○○私自使用，並未提供吉安巡守
        隊供公益使用。
（四）、被告雖辯稱伊有將該部吉普車價賣得款十四萬元，均用於吉安巡守隊之前積
        欠廠商有關設備、服裝等費用，並無侵占事實等語，固據其提出收支明細表
        一份，並據證人庚○○、丁○○、己○○、郭獻智於本院審理時結證在卷。
        惟查，吉安巡守隊積欠丁○○之服裝費共計三萬零六百元，係被告於八十九
        年六月二日始親自拿至丁○○店內付清簽收，業據證人丁○○結證屬實；另
        被告清償己○○經營商號之欠款，亦係於八十九年六月二日由被告至其店內
        付款三萬三千四百元簽收，亦經證人己○○結證纂詳；又有關被告至郭獻智
        店內付款二萬八千元一事，亦係於八十九年二月份所為；而所欠庚○○有關
        冷氣部分之款項四萬六千一百四十元，則係於八十九年五、六月間由被告至
        庚○○店內付款之事實，均據證人郭獻智、庚○○證述翔實。顯見被告雖於
        價賣上述汽車得款十四萬元之後，有陸續清償吉安巡守隊之前積欠有關廠商
        之債務，惟其清償乃係在本件公益侵占事件爆發後（八十九年四月間）於八
        十九年五、六月間所為，況被告價賣該部吉普車得款十四萬元之事，並未告
        知吉安巡守隊員，業據證人戊○○、辛○○、甲○○等人結證在卷；另被告
        亦未將此部吉普車所賣得之價款十四萬元交接與新任隊長甲○○，亦據證人
        甲○○、戊○○證述屬實，被告既身為巡守隊長，理應於職務交接時將吉安
        巡守隊所有裝備、經費及債務等為確實之核算移交，而被告於本院審理時亦
        自承「（問：你賣吉普車所得之款項處理後有無跟現任巡守隊長說明處理的
        經過？）答：沒有跟巡守隊講，到吉安分局才跟警察講。」（見本院九十年
        三月七日審判筆錄），足悉被告於職務交接當時並未確實將此部吉普車所賣
        得之款項十四萬元移交與接任隊長甲○○，顯見被告丙○○侵占上述吉普車
        ，並價賣得款十四萬元自肥之事實，昭然若揭。雖其於本事件被揭發後陸續
        還款與上述廠商，惟按「侵占罪係即成犯，故侵占行為一經完畢，罪即成立
        ，縱於事後將侵占之款全數吐出，或已自認賠償，亦不能解除犯罪之責任」
        （最高法院三十年上字第二九０二號判例意旨參照），亦難解免其侵占之罪
        責。
（五）、綜上所述，被告所辯伊並未偽造文書並進而為公益侵占犯行等語顯係事後卸
        責之詞，不足採信，本件事證明確，被告犯行洵堪認定，應予依法論科。
二、查被告丙○○於八十八年一月至十二月間，係擔任吉安巡守隊（未經立案）隊長
    一職，負責該鄉所屬吉安社區治安巡守、守望相助等公益事務，為從事公益事務
    之人，其因基於巡守隊長職務而持有上述吉普車，乃因公益而持有。是核被告所
    為，係犯刑法第二百十六條、第二百十條之行使偽造私文書罪、第二百十四條之
    使公務員登載不實罪、第三百三十六條第一項之以意圖為自己不法之所有而侵占
    因公益所持有之物罪。其盜用福興社區發展協會關防章於汽車過戶登記申請書上
    ，係屬偽造私文書行為之一部，不另構成盜用印文罪（最高法院四十四年台上字
    第八六四號判例參照）。被告偽造私文書後進而行使，其偽造之低度行為應為行
    使之高度行為所吸收，而應論以行使偽造私文書罪；被告所犯行使偽造私文書罪
    、使公務員登載不實罪、以意圖為自己不法之所有而侵占因公益所持有之物罪三
    罪間，具有方法、結果之牽連關係，應從較重之以意圖為自己不法之所有而侵占
    因公益所持有之物罪論處。爰審酌被告身為吉安巡守隊隊長一職，因公益而持有
    上述吉普車，不思以之供為吉安巡守隊員平日巡守維護社區治安之用，乃竟先予
    以私用，進而基於私利將該部吉普車價賣得款，迨於本案經揭發後始陸續將所賣
    得款項清償廠商，諉稱其並無侵占犯意，誠屬不該，及其所侵占之數額、所生危
    害、犯罪後之態度猶飾詞狡辯，不知悔過等一切情狀，量處如主文所示之刑，以
    示警懲。末查，上揭汽車過戶登記申請書上盜用之福興社區發展協會關防章並非
    偽造印章之印文，不在刑法第二百十九條所定必須沒收之列（最高法院四十八年
    台上字第一一三號判例意旨參照），爰不另為沒收之諭知，併此敘明。
據上論斷，應依刑事訴訟法第二百九十九條第一項前段，刑法第二百十六條、第二百
十條、第二百十四條、第三百三十六條第一項、第五十五條，罰金罰鍰提高標準條例
第一條前段，判決如主文。
本案經檢察官李子春到庭執行職務。
中      華      民      國      九  十    年    四    月      三十      日
                              臺灣花蓮地方法院刑事庭
                                  法  官  林  國  泰
右正本證明與原本無異。
如對本判決不服，應於送達後十日內，向本院提出上訴狀。（應抄附繕本）告訴人或
被害人如對於本判決不服者，應具備理由請求檢察官上訴，其上訴期間之計算係以檢
察官收受判決正本之日期為準。
                                  法院書記官
中      華      民      國      九  十    年    五    月      七        日
附錄本判決論罪之法律條文：
刑法第二百十六條：
行使第二百十條至第二百十五條之文書者，依偽造、變造文書或登載不實事項或使登
載不實事項之規定處斷。
刑法第二百十條：
偽造、變造私文書，足以生損害於公眾或他人者，處五年以下有期徒刑。
刑法第二百十四條：
明知為不實之事項，而使公務員登載於職務上所掌之公文書，足以生損害於公眾或他
人者，處三年以下有期徒刑、拘役或五百元以下罰金。
刑法第三百三十六條：
對於公務上或因公益所持有之物，犯前條第一項之罪者，處一年以上七年以下有期徒
刑，得併科五千元以下罰金。
對於業務上所持有之物，犯前條第一項之罪者，處六月以上五年以下有期徒刑，得併
科三千元以下罰金。
前二項之未遂犯罰之。


司法院資訊處製作；財團法人民間司法改革基金會備份。
